【裁判字號】    96,上,425
【裁判日期】    970311
【裁判案由】    返還不當得利
【裁判全文】
臺灣高等法院民事判決                   96年度上字第425號
上  訴  人  甲○○
訴訟代理人  蔡明熙律師
被  上訴人  己○○○
            丙○○
            戊○○
            乙○○
上四人共同
訴訟代理人  姚昭秀律師
上列當事人間請求返還不當得利事件，上訴人對於中華民國96年
2月15日臺灣板橋地方法院95年度訴字第1395號第一審判決提起
上訴，本院於民國97年3月4日言詞辯論終結，判決如下：
    主  文
上訴駁回。
第二審訴訟費用由上訴人負擔。
原判決所命給付，被上訴人如於執行標的物拍定、變賣或物之交
付前，得以新台幣貳佰柒拾貳萬貳仟伍佰元為上訴人預供擔保或
將請求標的物提存而免為假執行。
    事實及理由
一、被上訴人起訴主張：
(一)坐落於高雄縣燕巢鄉○○○段346-3地號土地 (下稱系爭土
    地)係訴外人鄭寬億所有，於民國(下同)81年5月8日由鄭寬
    億出售予朱其德，並約定買賣總價為新台幣 (下同）2,722,
    500元，由朱其德於簽約時給付價金1,000,000元，嗣於81年
    5月11日再給付1,722,500元。而系爭土地買賣之價金依不動
    產買賣契約之約定，應由丁○○（鄭寬億之妹）代理鄭寬億
    收取。但因上訴人當時與丁○○為男女朋友同居關係，丁○
    ○不識字且即將臨盆，上訴人乃趁機向丁○○遊說可代其收
    取價金，丁○○基於與上訴人間有如夫妻關係之信任關係，
    不疑有他，乃同意上訴人代為向買受人收取上開土地買賣價
    金。詎料上訴人收取上開價金後拒不返還，丁○○亦多次代
    鄭寬億向上訴人催討，上訴人亦一再拖延。
(二)上訴人屢屢辯稱丁○○欠伊錢云云，惟始終未提出借貸證明
    以實其說。且上訴人所提出之錄音帶譯文與本件買賣並無任
    何關係，無法證明上訴人所辯有何理由。則上訴人所辯，顯
    然不足採信。
(三)訴外人鄭寬億委任丁○○代理收取系爭土地價款，丁○○又
    徵得鄭寬億同意使上訴人代為處理收取系爭土地價款事宜，
    則鄭寬億與上訴人間自有複委任關係存在，而鄭寬億已於85
    年1月26日死亡，其權利義務由配偶即被上訴人己○○○、
    子女即被上訴人丙○○、乙○○、戊○○共同繼承。被上訴
    人等繼承鄭寬億之權利義務，自得依據複委任之法律關係請
    求上訴人給付所收取之土地價款。又上訴人拒不給付所收取
    之土地價款，顯係不當受有利益，被上訴人亦得依據不當得
    利之法律關係，請求上訴人返還所受利益。
(四)為此，依據複委任與不當得利之法律關係，請求上訴人給付
    2,722,500元，及自起訴狀繕本送達翌日起至清償日止按年
    息5%計算之利息。並於本院答辯聲明：上訴駁回。
二、上訴人則抗辯：
(一)上訴人與丁○○為同居關係，81年間丁○○與其母對上訴人
    說系爭土地約30坪，要上訴人拿出1,520,000元，就賣給上
    訴人，81年4月某日上訴人拿了1,420,000元交給丁○○與其
    母鄭胡儉，丁○○與其母鄭胡儉就到高雄縣燕巢鄉燕巢農會
    分好幾張定期存單存入。上訴人也多次南下與建商洽談土地
    事宜，最後以總價2,722,500元與建商談好成交，上訴人簽
    收好2,722,500元款項，並全數由丁○○取走，最後丁○○
    簽注六合彩。如果上訴人有侵占鄭寬億與丁○○之價款，自
    81年5月至95年6月已14年之久，為何鄭寬億與丁○○均未要
    求上訴人還錢。且丁○○提供其所有台北市○居街11號2樓
    房屋，向上訴人借款3,000,000元，如上訴人積欠丁○○土
    地價款2,722,500元，為何丁○○仍須向上訴人借款。
(二)上訴人提供的錄音帶有錄到，丁○○要上訴人到台北縣板橋
    市土地銀行領定期存單5,000,000元給她，上訴人也有領給
    她，上訴人自不可能欠丁○○錢，但丁○○因有外遇，上訴
    人不再給丁○○錢，丁○○才到法院告上訴人。被上訴人之
    請求為無理由。
(三)並於本院上訴聲明：1.原判決廢棄，被上訴人在第一審之訴
    及其假執行之聲請均駁回。2.如受不利判決，願供擔保請准
    宣告免為假執行。
三、本件依民事訴訟法第463條準用第270條之1第1項第3款規定
    協議簡化爭點，兩造同意簡化爭點如下：
(一)兩造不爭執事項 (見本院卷第125頁背面、173頁背面，96年
    9月13日準備程序筆錄、97年3月4日言詞辯論筆錄)：
  1.訴外人鄭寬億已於85年1月26日死亡，其權利義務由配偶即
    被上訴人己○○○、子女即被上訴人丙○○、乙○○、戊○
    ○共同繼承。
  2.坐落於高雄縣燕巢鄉○○○段346-3地號土地原係訴外人鄭
    寬億所有，於81年5月8日由鄭寬億出售與朱其德，並約定買
    賣總價為2,722,500元，由朱其德於簽約時給付價金1,000,0
    00元，嗣於81年5月11日再給付1,722,500元，均由上訴人收
    取。
(二)兩造爭執事項 (見同上筆錄)：
  1.坐落高雄縣燕巢鄉○○○段346-3地號土地買賣契約之當事
    人為何？
  2.鄭寬億與上訴人間有無複委任關係？
  3.上訴人有否向鄭胡儉購買系爭土地並給付1,200,000元？
四、關於坐落高雄縣燕巢鄉○○○段346-3地號土地買賣契約之
    當事人為何之爭點：
(一)經查坐落於高雄縣燕巢鄉○○○段346-3地號土地原係訴外
    人鄭寬億所有，於81年5月8日由鄭寬億出售與朱其德，並約
    定買賣總價為2,722,500元，由朱其德於簽約時給付價金1,0
    00,000元，嗣於81年5月11日再給付1,722,500元，均由上訴
    人收取之事實，為兩造所不爭執，已如上述，自堪信為真實
    。上訴人雖於本院另稱事實上系爭土地係由丁○○母親鄭胡
    儉轉售給伊後，伊再轉售與朱其德云云，惟觀諸兩造所不爭
    執其為真正之系爭不動產買賣契約書所載，系爭買賣契約之
    承買人為朱其德，出賣人為鄭寬億，並無上訴人甲○○或鄭
    胡儉之記載，此有系爭不動產買賣契約書在卷可稽 (見原審
    卷第8至13頁)，而上訴人亦一再自稱「已將價金都交給丁○
    ○」云云，則上訴人果為系爭不動產之實際出賣人，則轉售
    之價金理應由上訴人自己收取，自無再轉交予丁○○之理。
    此外，上訴人亦未能提出伊與鄭胡儉之間有約定買賣契約或
    任何書面協定、或就系爭不動產之買賣價金、過戶等事項達
    成合意之證明，上訴人空言所為上開主張，顯屬無據，自無
    足取。自應認系爭土地買賣契約之當事人，承買人為朱其德
    ，出賣人為鄭寬億為真實。
(二)又關於上訴人所提之上證一高雄燕巢農會函覆表，乃函覆本
    院查詢有關鄭胡儉定期存款之資料9筆，係屬鄭胡儉個人財
    產資料，尚無法證明與系爭不動產買賣有關。至於上訴人所
    提出上證二、三之定期存單與存摺，則係訴外人丁○○之存
    單及與上訴人間之交易記錄，亦核與本件事實無涉。上訴人
    另提出上證四之錄音帶譯文，則為被上訴人所否認，縱該錄
    音為真正，亦僅足證明上訴人與訴外人丁○○間之金錢往來
    關係，惟其內容均無關系爭不動產之買賣。故上訴人雖於本
    院再提出上開證據，亦僅足證明其與訴外人丁○○同居期間
    之金錢糾葛，核與本件買賣無涉，均無法證明上訴人為系爭
    不動產之實際出賣人，是上訴人上開主張，核與事實不符，
    無可採信。
五、關於鄭寬億與上訴人間有無複委任關係之爭點：
(一)經查被上訴人主張：系爭土地買賣之價金本應由契約上約定
    之出賣代理人即訴外人丁○○（即鄭寬億之妹）代理鄭寬億
    收取，但因當時甲○○與丁○○為男、女朋友同居關係，買
    賣契約簽立當時丁○○已有身孕將臨盆，不便前往，乃複委
    任上訴人代為向買受人收取前開土地買賣價金等語，並提出
    由上訴人簽署「現金代收」字樣於「交款備忘錄」上之系爭
    不動產買賣契約書為證 (見原審卷第8至13頁原證三：房地
    產買賣契約書），復經本院當庭提示系爭不動產買賣契約書
    ，上訴人亦承認系爭不動產買賣契約書及其上「交款備忘錄
    」上之「現金代收」之下方，關於上訴人之簽名確為上訴人
    所簽署，此亦有本院97年3月4日言詞辯論筆錄可按 (見本院
    卷第172頁背面)，而證人丁○○於本院亦到庭證稱：「 (法
    官問：1、提示原證三房地產買賣契約書（原審卷第8至13頁
    ），系爭不動產之出賣人是否為鄭寬億？簽約當時你是否在
    場？2、證人委由上訴人處理本件不動產買賣鄭寬億是否知
    情？3 、系爭不動產買賣價款上訴人是否已交付予你或鄭寬
    億？)1 、出賣人是鄭寬億沒錯，當時我並未在場，我當時
    懷孕不方便出面，所以都交由甲○○處理。2、鄭寬億知道
    ，因為我哥哥鄭寬億交由我處理，我再告訴鄭寬億我交由甲
    ○○處理，鄭寬億知情而且同意。3、錢上訴人自己拿走並
    未交給我或鄭寬億。」、「 (上訴人訴訟代理人問：提示原
    證三房地產買賣契約書（原審卷第13頁），交款備忘錄上所
    載81年5月8日你有無收受100萬元？)該記載已經刪除，而且
    上面不是我的簽名，但我印章確實有交給上訴人，上面之印
    章是我的。」、「 (上訴人訴訟代理人問：買賣系爭土地之
    錢有交給你2,722,500元？你不是將錢拿去玩六合彩輸掉？)
    絕無此事。」等語 (見本院卷第137頁背面)，足證被上訴人
    上開主張，堪信為真實。
(二)再查被上訴人等之被繼承人鄭寬億於81年5月8日，將所有之
    系爭土地，出賣予訴外人朱其德，雙方並訂立系爭不動產買
    賣契約書乙份，約定買受人朱其德簽約時給付價金1,000,00
    0元，於81年5月11日再給付1,722,500元，共計2,722,500元
    ，上開買賣契約當事人為鄭寬億與朱其德、買賣標的確為系
    爭土地、以及已交付上開買賣價金予上訴人收受等情均為真
    正，已如上述，自堪信為真。故上訴人雖主張其為系爭不動
    產之實際出賣人，其收受系爭買賣價金並非基於委任或複委
    任關係云云，殊屬無據，應認被上訴人主張鄭寬億與上訴人
    間確有複委任關係等情為可採。
六、關於上訴人有否向鄭胡儉購買系爭土地並給付1,200,000元
    之爭點：
    經查系爭土地買賣契約之當事人，承買人為朱其德，出賣人
    為鄭寬億，鄭胡儉並非系爭土地所有權人，已如上述，而上
    訴人亦未提出其與鄭胡儉間約定系爭土地買賣之證據，則上
    訴人空言主張其有向鄭胡儉購買系爭土地並給付1,200,000
    元，於法無據，亦無足採。
七、按「受任人使第三人代為處理委任事務者，委任人對於該第
    三人關於委任事務之履行，有直接請求權。」民法第539條
    定有明文。經查被上訴人主張訴外人鄭寬億委任其妹丁○○
    代理收取系爭土地之買賣價款2,722,500元，其妹丁○○又
    徵得鄭寬億之同意委任上訴人代理收取，及上訴人於81年5
    月8日向買受人朱其德收取1,000,000元，並於81年5月11日
    向買受人朱其德收取1,722,500元價款之事實，均為真正，
    已如上述，則訴外人鄭寬億依民法第539條規定對於上訴人
    關於委任事務之履行，自有直接請求權。復按「受任人因處
    理委任事務，所收取之金錢、物品及孳息，應交付於委任人
    。」民法第541條第1項亦定有明文。經查上訴人係經鄭寬億
    委任之丁○○委任而取得代理收取系爭土地買賣價款之授權
    ，是為複委任，上訴人因處理委任事務所收取之土地價款
    2,722,500元自應交付予鄭寬億，鄭寬億亦有直接請求上訴
    人交付所收取金錢之權利。則鄭寬億於85年1月26日死亡後
    ，其權利義務由配偶即被上訴人己○○○、子女即被上訴人
    丙○○、乙○○、戊○○共同繼承，被上訴人等既共同繼承
    鄭寬億之權利義務，自得依據複委任之法律關係請求上訴人
    交付所收取之系爭土地買賣價款2,722,500元。
八、上訴人雖再抗辯：上訴人於81年4月間支付給丁○○與其母
    鄭胡儉1,520,000元，並於取得2,722,500元之土地價款後，
    全數款項多交由丁○○取走，且將87年9月12日到期之4,500
    ,000 元定期存單解約，湊成5,000,000元交給丁○○，並另
    借款3,000,000元予丁○○，故丁○○乃將台北市○居街11
    號2樓之房地設定最高限額3,000,000元之抵押予上訴人，上
    訴人自不可能侵占系爭2,722,500元之土地價款云云。惟查
    被上訴人主張其於81年4月間交付予丁○○與其母鄭胡儉1,5
    20,000元，時間在系爭土地81年5月8日訂立買賣契約之前，
    且給付之對象又非訴外人鄭寬億，縱令係屬真實，亦不得與
    上訴人所負應將收取土地價款交付鄭寬億之債務相抵。
九、另查上訴人就系爭土地價款之收取與訴外人鄭寬億之間有複
    委任關係，與丁○○間有委任關係存在，上訴人僅須向鄭寬
    億或丁○○其中一人給付收取之土地價款，則其委任之義務
    即屬履行，並不以逕向鄭寬億直接給付為必要，而上訴人抗
    辯其曾給付5,000,000元予丁○○，如能證明係屬真實，自
    得用以抵充其對丁○○所負交付收取系爭土地價款之義務，
    惟上訴人僅提出定期存單1件為證，就其曾交付5,000,000元
    予丁○○之事實則未能舉證以實其說，則上訴人抗辯其曾交
    付5,000,000元予丁○○乙節，尚難採信。
十、再查上訴人抗辯丁○○曾以台北市○○居街11號2樓之房地
    為其設定最高限額抵押權之事實，固據提出他項權利證明書
    1件為證，而堪信為真實，惟最高限額抵押債權人就其對於
    債務人之債權仍須負舉證責任，僅憑最高限額抵押權之設定
    尚不能證明抵押權人對於設定義務人有債權存在，上訴人復
    未能提出對於丁○○之債權證明，則上訴人抗辯其對丁○○
    有抵押債權存在，亦不足採信。
十一再按基於有效成立之契約，債務人負有給付之義務，債務人
    未履行債務時，並不因此而免為給付，無得利之可言，自不
    成立不當得利。被上訴人雖主張：上訴人收取系爭土地買賣
    價款2,722,500元係代收性質，並非其所有，迄今拒不返還
    ，其行徑顯屬不當得利云云。惟查訴外人鄭寬億與上訴人間
    有複委任關係存在，上訴人並因而取得代理收取系爭土地價
    款之授權，且依據複委任之法律關係負有將收取之價款交付
    鄭寬億之義務，則上訴人不履行交付所收取之價款予鄭寬億
    之義務，其給付義務仍不因此而免除，自無得利可言。因此
    ，被上訴人依據不當得利之法律關係請求上訴人給付代理收
    取之價款，為無理由，不應准許。
十二綜上所述，被上訴人等主張渠等共同繼承訴外人鄭寬億之權
    利義務，依據繼承及複委任之法律關係，請求上訴人給付
    2,722,500元，及自起訴狀繕本送達翌日即95年8月8日起至
    清償日止按年息5%計算之利息，為有理由，應予准許。原審
    因而判命上訴人如數給付，並依被上訴人之聲請為假執行之
    宣告，於法並無不合。上訴意旨指摘原判決不當，求予廢棄
    改判，為無理由，應予駁回。又上訴人於本院陳明願供擔保
    ，聲請宣告免為假執行，核無不合，爰酌定相當擔保金額准
    許之。本件被上訴人雖同時依據複委任與不當得利之法律關
    係，請求上訴人給付所代理收取之土地價款，惟應係請求法
    院就對其有利者擇一而為判決，係屬訴之選擇合併，本院既
    依複委任關係為被上訴人勝訴之判決，自無庸再駁回不當得
    利部分之訴，附此敘明。
十三本件事證已臻明確，兩造其餘主張及舉證，與本件判決結果
    無涉，毋庸一一審酌，併予敘明。
十四據上論結，本件上訴為無理由，依民事訴訟法第449條第1項
    、第78條、第463條、第392條，判決如主文。
中    華    民    國    97    年    3    月     11    日
                    民事第五庭
                        審判長法  官  魏麗娟
                              法  官  陳博享
                              法  官  蔡芳齡
正本係照原本作成。
如不服本判決，應於收受送達後20日內向本院提出上訴書狀，其
未表明上訴理由者，應於提出上訴後20日內向本院補提理由書狀
（均須按他造當事人之人數附繕本）上訴時應提出委任律師或具
有律師資格之人之委任狀；委任有律師資格者，另應附具律師資
格證書及釋明委任人與受任人有民事訴訟法第466條之1第1項但
書或第2項（詳附註）所定關係之釋明文書影本。
中    華    民    國    97    年    3     月    12    日
                              書記官  鄭麗兒
附註：
民事訴訟法第466條之1（第1項、第2項）：
對於第二審判決上訴，上訴人應委任律師為訴訟代理人。但上訴
人或其他法定代理人具有律師資格者，不在此限。
上訴人之配偶、三親等內之血親、二親等內之姻親，或上訴人為
法人、中央或地方機關時，其所屬專任人員具有律師資格並經法
院認為適當者，亦得為第三審訴訟代理人。


司法院資訊處製作；財團法人民間司法改革基金會備份。
